【裁判字號】    95,聲判,8
【裁判日期】    950523
【裁判案由】    交付審判
【裁判全文】
臺灣嘉義地方法院刑事裁定               95年度聲判字第8號
    聲  請  人  甲○○
                丙○○
                丁○○
    共同代理人  吳宏輝律師
    被      告  乙○○
上列聲請人因不服臺灣高等法院臺南分院檢察署民國九十五年三
月十五日九十五年度上聲議字第一六三號駁回再議處分，聲請交
付審判，本院裁定如下：
    主  文
本件交付審判。
    理  由
壹、犯罪事實：乙○○於民國九十四年年三月六日下午二時許，
    駕駛牌照號碼Ｙ六－三八三八號自用小客車，沿嘉義市○區
    ○○路內側設有「禁行機車」標線內側車道由東往西方向行
    駛，途經該路二十七號前，本應注意車前狀況及兩車併行之
    間隔，並隨時採取必要之安全措施；超越前行車輛應於前車
    左側保持半公尺以上之間隔超過，且依當時晴天日間自然光
    線、柏油路面乾燥無缺陷、無障礙物視距良好等狀況，並無
    不能注意之情事。適有張志良騎乘牌照ＹＺＹ－二七○號輕
    型機車沿相同車道同向在前方行駛，本應注意遵守道路交通
    標線之指示，不得在設有「禁行機車」禁制標線之車道內騎
    乘機車，且依當時晴天日間自然光線、柏油路面乾燥無缺陷
    、無障礙物視距良好等狀況，復無不能注意之情事，竟貿然
    在設有「禁行機車」標線之車道內直線前進。嗣乙○○見張
    志良在前方騎乘機車，竟疏未注意保持半公尺以上間隔，貿
    然自機車左方超車，所駕自用小客車前方保險桿右側角落遂
    在該內側車道內從後擦撞機車左側引擎蓋板，張志良並因撞
    擊力量往後仰倒，乙○○所駕自用小客車前方擋風玻璃遂撞
    擊張志良後顱部，致張志良受有頭部外傷併顱內出血及顱骨
    骨折之嚴重傷害，經送醫急救，仍於同年三月六日下午七時
    四分許不治。乙○○於車禍發生後，在有偵查犯罪職權之公
    務員或機關尚未查知犯人前，即親向到場處理之嘉義市警察
    局第二分局公園派出所警員李旺興坦承肇事，自首接受裁判
    。案經張志良之配偶甲○○，張志良之子丁○○、丙○○告
    訴，臺灣嘉義地方法院檢察署檢察官為不起訴處分，甲○○
    、丁○○、丙○○不服處分聲請再議，臺灣高等法院臺南分
    院檢察署檢察長駁回再議聲請，甲○○、丁○○、丙○○向
    本院聲請交付審判。
貳、證據並所犯法條：
一、訊據被告乙○○固坦承於前開時地駕駛車輛與被害人張志良
    所騎機車發生擦撞事故，並導致被害人死亡之事實，惟矢口
    否認有何犯行，辯稱，其依規定在禁行機車之內側車道前進
    ，詎被害人突然違規左轉，其不及防備，始生憾事，並無過
    失可言云云。經查，被告於前開時地駕駛車輛撞及被害人所
    騎乘機車之事實，為被告所是認（相字偵查卷第四十頁訊問
    筆錄），復為告訴人即聲請人甲○○、丁○○、丙○○等指
    訴歷歷，且有道路交通事故現場圖一份、道路交通事故調查
    報告表一份、交通事故現場照片二十二張等可資佐證（相字
    偵查卷第十六頁至第三十頁）。而被害人確因本件車禍事故
    受有頭部外傷併顱內出血及顱骨骨折，進而發生死亡結果，
    則有嘉義榮民醫院診斷證明書一份在卷足參（相字偵查卷第
    十五頁），並經臺灣嘉義地方法院檢察署檢察官督同檢驗員
    相驗屬實，製有勘驗筆錄、相驗屍體證明書、驗斷書各一份
    （相字偵查卷第三十二頁、第三十五頁、第四十四頁至第五
    十頁），亦攝有相驗屍體照片九幀可查（相字偵查卷第四十
    三頁）。
二、按汽車行駛時，駕駛人應注意車前狀況及兩車併行之間隔，
    並隨時採取必要之安全措施；超越前行車輛應於前車左側保
    持半公尺以上之間隔超過，道路交通安全規則第九十四條第
    三項、第一百零一條第五款法有明文。被告於前揭時地駕駛
    車輛參與道路交通活動，自應遵守上開規定，且依當時晴天
    日間自然光線、柏油路面乾燥無缺陷、無障礙物視距良好等
    狀況，有前開道路交通事故調查報告表可循，復無不能注意
    之情事，被告於應注意且能夠注意下，竟疏未注意保持安全
    距離，超越前方車輛，致釀本件車禍，其有過失，至為灼然
    。復按駕駛人駕駛車輛，應遵守道路交通標線之指示，道路
    交通安全規則第九十條前段亦有規定，被害人於前揭時地騎
    乘機車參與道路交通活動，亦應恪遵上開規定，且依當時晴
    天日間自然光線、柏油路面乾燥無缺陷、無障礙物視距良好
    等狀況，有前開道路交通事故調查報告表可循，復無不能注
    意之情事，被害人於應注意且能夠注意下，竟疏未注意民權
    路西向內側車道係設有「禁行機車」之禁制標線，猶在該車
    道內騎乘機車前進，對於車禍之發生，亦有過失。依被告與
    被害人路權之歸屬及違反注意義務之程度，被告應負次要過
    失責任，被害人應負主要肇事責任。
三、雖被告辯稱，係被害人突然左轉駛進禁行機車之內側車道內
    ，對於事故發生猝不及防，然查：
  (一)依據上揭交通事故現場照片所示，被告車輛前方保險桿右側
    角落至右前輪間有明顯擦刮痕跡及些許凹陷，保險桿右側接
    近角落下方之風罩破裂，霧燈亦呈脫落狀（相字偵查卷第二
    十四頁下方、第二十五頁）；被害人機車左後方向燈破損，
    機車後方左側引擎蓋板自左後方向燈延伸至左側腳踏板處則
    有明顯擦痕，蓋板下方護條亦呈些許脫落狀，但未脫落（相
    字偵查卷第二十八頁）。比對二車受損情形，被害人機車引
    擎左側蓋板上有延伸甚長之擦痕，被告車輛擦痕亦自前方保
    險桿右前角延長至右前輪處，再佐以被告車輛事故發生後係
    停在被害人機車、血跡及散落物品左側之相對位置，即可認
    定雙方車輛之擦痕係事故發生時同方向摩擦接觸所造成。又
    被害人機車於撞擊發時倘如被告所稱係呈左轉之姿，被告車
    輛向前衝擊之力量盡可施加在被害人機車左側車殼之上，輕
    易造成破損之結果，但依被害人機車受損照片所示，其車體
    左側並未發現任何破裂痕跡，被害人機車顯非於左轉時與被
    告發生撞擊。
  (二)再觀察前述道路交通事故現場圖，被害人機車倒地刮痕係自
    民權路西向內側車道靠近中央分向限制線附近斜向延伸至同
    向外側車道；被害人機車倒地位置處在西向外側車道內；被
    害人鞋子、塑膠袋等物品散落在西向內、外側車道內；被害
    人之安全帽掉落在西向慢車道與人行道交界處；被害人血跡
    亦在西向內側車道內接近分向限制線之地點。由此而論，被
    害人於擦撞前應係在內側車道直行之車輛，因左側擦撞所產
    生物理力量，使其倒地刮痕、散落物品、血跡無一不處在民
    權路西向道路之內。苟被害人斯時左轉，因左轉運動仍不免
    產生些許朝左之慣性力量，被害人機車受撞後，依此物理作
    用，當有明顯跡證出現在倒地刮痕起始點往對向車道之處始
    為合理，但本件卻查無此種情形，亦足推論被害人非於左轉
    之際受撞。
  (三)另外，依據被告車輛破損照片（相字偵查卷第二十頁、第二
    十五頁），其前乘客座前方擋風玻璃靠近右前車門之邊緣有
    一因嚴重撞擊所致之網狀破裂痕跡。而被害人係受有顱部骨
    折而引發顱內出血而死亡，已如前述，依前開勘驗筆錄、驗
    斷書及相驗照片，被害人顏面仍完好，後腦受則有骨折傷害
    ，致命傷害之顱部骨折顯然位在後腦。按擋風玻璃與被害人
    騎乘機車時顱部高度係屬相當推斷，二車撞擊發生後，被害
    人後腦顱部係直接撞擊擋風玻璃，進而導致顱骨骨折及擋風
    玻璃破裂。而被害人唯有直線前進突遭來自後方撞擊始有可
    能後仰，再為來自後方之被告車輛擋風玻璃撞及顱部，若係
    左轉，則因被害人後腦並非正對後側，所受頭部致命傷理應
    位在頭部其他部位。從被害人所受致命傷害位置及被告車輛
    擋風玻璃之破損情狀，亦可佐證被告與被害人斯時乃同向前
    進之事實。
  (四)本件經送臺灣省嘉雲區車輛行車事故鑑定委員會鑑定，而為
    ：「二、本案經本會九十四年度第二十一次委員會研議，分
    析如后：（一）若張車於分向限制線路段，變換車道左轉，
    則：1.張志良駕駛輕機車，於分向限制線路段，變換車道左
    轉不當，為肇事原因；2.乙○○無肇事因素。（二）若林車
    預見狀況，仍行超車，則：1.張志良駕駛輕機車，於分向限
    制線路段，變換車道左轉不當，為肇事主因；2.乙○○駕駛
    自小客車，預見狀況，超車不當，肇事次因。」之鑑定，有
    該委員會九十四年六月一日嘉雲鑑字第○九四五八○二三五
    Ｃ號函暨鑑定意見在卷可查（相字偵查卷第五十五頁）。雖
    該鑑定意見並未確認雙方車輛行進路線，乃分就不同之事故
    情節為相異之責任認定，但經送臺灣省車輛行車事故覆議鑑
    定委員會予以覆議，則為：「同意嘉雲區鑑委會函說明二、
    （二）之分析意見」之覆議結論，有卷附該覆議鑑定委員會
    九十四年七月二十六日府覆議字第○九四○一○○四七八號
    函暨覆議意見足稽（相字偵查第五十九頁）。覆議結果係本
    於被害人已在被告前方行進而遭被告超車撞擊之事實，作出
    與本院前開主、次責任認定之相同結論。是被告所辯，與事
    理不符，顯係避重就輕之詞，不值採信。
四、被告之過失責任既經認定，縱被害人對於本件車禍之發生亦
    有過失，被告仍不得解免其責。而被害人之死亡結果係因本
    件車禍所肇致，即如前述，被告之過失行為與被害人之死亡
    結果間顯有因果關係。事證明確，其犯嫌堪以認定。
五、核被告所為，係犯刑法第二百七十六條第一項之過失致人於
    死罪嫌。其於車禍發生後，在有偵查犯罪職權之公務員或機
    關尚未查知犯人前，即親向到場處理之嘉義市警察局第二分
    局公園派出所警員李旺興坦承肇事，自首接受裁判，有自首
    情形紀錄表一份附卷足憑（相字偵查卷第八頁），應依刑法
    第六十二條前段減輕其刑。
參、交付審判之理由：臺灣嘉義地方法院檢察署檢察官對於本件
    以犯罪嫌疑不足而予不起訴處分，臺灣高等法院臺南分院檢
    察署檢察長亦駁回聲請人對於前開不起訴處分之再議聲請，
    雖非無見。然而，前開不起訴處分書及駁回再議聲請處分書
    均認定：「被害人騎乘輕型機車於分向限制線路段變換車道
    左轉不當，為肇事原因，且並無證據顯示被告當時有預見狀
    況仍行超車之事實，是本件車禍之發生，難期被告有防範之
    可能，被告應無過失。」等語，但綜觀全篇，雖然臚列卷附
    道路交通事故現場圖、道路交通事故調查報告表、交通事故
    現場照片等證據，惟就如何認定前開事實，並無任何說理、
    推論及分析，已嫌速斷；亦未針對雙方車輛損壞情形，被害
    人車輛、血跡、物品散落分布位置，被害人致命傷害及被告
    擋風玻璃破裂等跡證，逐一剖析並判斷雙方行進方向，理由
    自屬不備。尤有進者，不起訴處分書及駁回再議聲請處分書
    均謂：「且將本件車禍肇事原因送臺灣省嘉雲區車輛行車事
    故鑑定委員會及臺灣省車輛行車事故覆議鑑定委員會鑑定及
    覆議結果，亦同此認定」等語，引用鑑定及覆議結果認定被
    告對於本件車禍事故之發生並無過失。但查，前述鑑定僅研
    判被告於二不同事實下之過失責任，其中之一固為被告無過
    失責任之判斷，但另一情形下則認定被告為肇事次因；覆議
    係採鑑定所為被告為肇事次因之認定，結論認定被告應負過
    失責任。鑑定及覆議結論從未認定被告確無過失，覆議意見
    甚至認定被告係肇事次因，原不起訴處分書及駁回再議聲請
    處分書引用該鑑定及覆議意見，卻為被告毫無過失之判斷，
    且稱該鑑定及覆議意見亦為「相同之認定」，其理由矛盾，
    至為明確。考諸本件不起訴處分書及駁回再議聲請處分書之
    記載，不唯理由不備，且未依卷內資料詳予認定事實，採證
    亦違背論理法則，更與原偵查卷內所呈現證據互相矛盾，已
    構成刑事訴訟法第三百七十八條「適用法則不當」及第三百
    七十九條第十四款「判決不載理由或所載理由矛盾」之違背
    法令事由，故本件交付審判之聲請為有理由，爰裁定如主文
    所示，以茲救濟違失。
據上論斷，應依刑事訴訟法第二百五十八條之三第一項、第二項
，裁定如主文。
中    華    民    國    95    年    5     月    23    日
                    刑事第一庭審判長法  官  許 進 國
                                    法  官  蔡 廷 宜
                                    法  官  張 道 周
上列正本證明與原本無異。
如不服本裁定，應於裁定送達後5日內向本院提出抗告狀（應附
繕本）。
中    華    民    國    95    年    5     月    23    日
                                    書記官  黃 意 雯
附錄法條
刑法第二百七十六條第一項前段
因過失致人於死者，處二年以下有期徒刑、拘役或二千元以下罰
金。


司法院資訊處製作；財團法人民間司法改革基金會備份。
